臺灣高等法院臺南分院刑事判決　　　　　　　九十三年度交上易字第二五號　Ｃ
　　　上　訴　人　臺灣嘉義地方法院檢察署檢察官
　　　上　訴　人
　　　即　被　告　乙　○　○
　　　選任辯護人　王　秀　哲
右上訴人因被告過失致死案件，不服臺灣嘉義地方法院九十二年度交易字第一三五號
中華民國九十三年四月十五日第一審判決（起訴案號：臺灣嘉義地方法院檢察署九十
二年度偵字第七０三四號），提起上訴，本院判決如左：
      主      文
上訴駁回。
      事      實
一、乙○○未取得機車駕駛執照，於民國（下同）九十二年九月十九日九時四十五分
    許，騎乘車牌號碼ＭＢＣ－四八五號重型機車，沿嘉義縣嘉一六四線道公路由嘉
    義縣民雄鄉往新港鄉方向（即由東往西方向）行駛，途經該公路二九點六公里處
    ，原應注意機車行進中駕駛人應注意車前狀況並保持安全距離，隨時採取必要安
    全措施，而依當時情形又無不能注意之情事，竟疏於注意，致從後擦撞在前騎乘
    腳踏車之何石頭車上所放置並伸出車後之枴杖，造成何石頭人車倒地，何石頭因
    而受有致頭部外傷併硬腦下出血及蜘蛛膜下腔出血和嚴重腦水腫、頭皮撕裂傷，
    經送醫急救後仍於九十二年（原判決誤載為九十一年）九月二十日不治死亡。乙
    ○○肇事後，於犯罪未被有偵查權之公務員或機關發覺前，親自打電話向嘉義縣
    警察局民雄分局報案，並報明肇事人姓名、地點，請警方前往現場處理，進而接
    受裁判。
二、案經被害人之子甲○○訴請臺灣嘉義地方法院檢察署檢察官偵查起訴。
      理      由
一、訊據上訴人即被告乙○○固坦承於右揭時、地無照騎乘車牌號碼ＭＢＣ－四八五
    號之重型機車在被害人何石頭所騎乘腳踏車之後方，因過失擦撞被害人腳踏車上
    所放置並伸出車後之拐杖，其為閃避被害人腳踏車亦失控倒地，嗣被害人經送醫
    急救後仍不治死亡之事實，惟辯稱：當時伊騎機車欲由左後方超越被害人時，被
    害人人車皆向左偏斜，以致被害人腳踏車後所置放之拐杖擦撞伊機車車頭；被害
    人腳踏車後置放之枴杖車後超出之位置，應係拖曳，是否為後車注意力所及；又
    被害人年滿八十八歲，又罹患癌症，現正治療中，甫於聖馬爾定醫院出院，返家
    途中，行車不穩，伊超過時碰到枴杖，才雙方跌倒，其年老患病，精神恍忽，是
    否造成行車不穩之狀況，而影響來車判斷，對於車禍之造成，是否與有過失等語
    。經查：
（一）被告於前述時、地無照騎乘前開車牌號碼之重型機車，行駛在被害人何石頭所
      騎乘腳踏車之後方，因過失擦撞被害人腳踏車上所放置並伸出車後之拐杖，致
      被害人人車倒地，被害人經送醫急救後仍不治死亡之事實，業據被告於警詢、
      檢察官偵訊、原審及本院審理時均供承不諱，核與被害人之子甲○○指訴情節
      相符，且有重型機車車籍資料查詢單、機車駕駛人資料查詢單、道路交通事故
      調查報告表、道路交通事故現場圖、現場及車損照片九幀附相驗卷可資憑按（
      相字卷第十、十一、十三至十八頁）。而被害人確因本件事故，致頭部外傷併
      硬腦下出血及蜘蛛膜下腔出血和嚴重腦水腫、頭皮撕裂傷，經送醫急救後仍不
      治死亡，復經檢察官督同法醫師相驗屬實，製有勘驗筆錄、相驗屍體證明書、
      財團法人嘉義基督教醫院診斷證明書及臺灣台南地方法院檢察署驗斷書、相驗
      相片等件附相驗卷可稽（相字卷第七、十九、二二至三六頁）。
（二）按汽車在同一車道行駛時，除擬超越前車外，後車與前車之間，應保持隨時可
      以煞停之距離；汽車行駛時，駕駛人應注意車前狀況，並隨時採取必要之安全
      措施，道路交通安全規則第九十四條第一、三項定有明文；又道路交通安全規
      則中所稱之汽車，指在道路上不依軌道或電力架線而以原動機行駛之車輛（包
      括機器腳踏車），前項第一款所指之汽車，如本規則同一條文或相關條文就機
      器腳踏車另有規定者，係指除機器腳踏車以外四輪以上之車輛，道路交通安全
      規則第二條第一項第一款、第二項定有明文；被告騎乘機車理應注意上述道路
      交通安全規定，依卷附交通事故調查報告表各欄項目明細所載及事故現場圖所
      示，肇事當時天候晴，日間自然光線，路面狀況為乾燥、無缺陷、無障礙物且
      視距良好，依被告當時行駛之路線，應無不能注意之情事，惟據被告於警局詢
      問、檢察官偵訊及原審審理時均自承當時騎乘機車在被害人之後方，發現被害
      人騎乘腳踏車左偏後，欲超越行駛，致擦撞被害人所騎乘腳踏車上所置放之拐
      杖等語，復依卷附現場照片所示被告所騎乘機車車頭損壞，被害人腳踏車未有
      明顯損壞，且確有置放一枝拐杖，而該拐杖傾斜置放在後車輪位置，並已伸出
      車後之情況，亦足徵被告機車應是車頭處擦撞被害人腳踏車所置放之拐杖，再
      參以交通事故調查報告表所附事故現場圖所示，被告機車倒地之位置在被害人
      所騎乘腳踏車左前方，且兩者相距約三點五公尺，由上開證據資料顯示，被告
      所騎乘機車在被害人左後方，縱使被害人腳踏車有偏左情事，被告亦應確實注
      意前車狀況並及時閃避，隨時採取必要之安全措施，以避免危險之發生，惟其
      疏未注意前揭規定，以致發生本件車禍，顯有違反前揭道路交通安全規則甚明
      ，自難辭過失之責。且本件車禍肇事責任，經原審送請台灣省嘉雲區車輛行車
      事故鑑定委員會鑑定結果，亦認被告未注意車前狀況及未保持安全距離，由後
      追撞前車，是關於被告並無注意車前狀況與未保持安全距離之過失，皆與本院
      前揭認定相同，有台灣省嘉雲區車輛行車事故鑑定委員會九十三年二月二十三
      日嘉鑑字第九三０一七三號鑑定意見書在卷可資憑按（原審卷第五七至五九頁
      ），則被告之過失犯行與被害人之死亡間，顯有相當因果關係，應屬灼然。
（三）被告乙○○雖抗辯稱被害人何石頭腳踏車後置之枴杖伸出車後之位置，應係拖
      曳，是否為後車注意力所及云云。惟按兩輪腳踏車不得附載坐人，載物高度不
      得超過駕駛人肩部，重量不得超過二○公斤，長度不得伸出前岔，並不得伸出
      車後一公尺，寬度不得超過車把手。道路交通安全規則第一百二十二條第一款
      定有明文。本件被害人所放置之拐杖長計一公尺零五公分，業據被害人◎◎家
      屬甲○○提出拐杖，經本院審理時當庭勘驗屬實，有勘驗筆錄附本院卷及照片
      附相驗卷可稽（相字卷第十六頁下圖、十七頁中圖），而被告所稱被害人之拐
      杖僅四十公分超出車後（本院審理筆錄第五頁），足見被害人所置放之拐杖，
      並未逾越上開規定，難謂對本件肇事有何過失可言。被告又辯稱被害人年滿八
      十八歲，罹患癌症，現正治療中，甫於聖馬爾定醫院出院，返家途中，行車不
      穩，其年老患病，精神慌忽，是否造成行車不穩之狀況，而影響來車判斷，對
      於車禍之造成，是否與有過失云云。然查被害人何石頭係於八十七年十一月二
      十四日起因多次尿液滯留，前往聖馬爾定醫院門診求診，在良性前列腺肥大的
      診斷下，於門診追蹤治療。九十年三月一日因血尿再度求診，經檢查為膀胱腫
      瘤，故住院接受手術治療，九十年三月八日出院後，門診追蹤治療。九十年六
      月十四日再因膀胱腫瘤復發住院接受手術，九十年六月十六日出院，出院時精
      神狀態無異常，九十一年間未前往門診，九十二年三月五日前往門診一次等情
      ，有該院九十三年七月三十一日惠醫字第一０七０號函暨所附病歷資料影本附
      本院卷可稽，尚無被告所述，甫出院行車不穩，精神慌忽之情形。被告所辯，
      委無足採。本件事證明確，被告之犯行堪以認定，自應依法論科。
二、核上訴人即被告乙○○所為，係犯刑法第二百七十六條第一項之過失致人於死罪
    ，被告未曾考領重型機車駕駛執照，卻騎乘重型機車，因而致被害人何石頭死亡
    ，依法應負刑事責任，應依道路交通管理處罰條例第八十六條第一項規定加重其
    刑。告訴人主張被告業泥水工，平日往返工地均以該重型機車為交通工具，駕機
    車為其附隨業務云云。然查被告雖常騎機車往返工地，但駕駛機車並非其業務，
    不過利用機車代步而已，其不騎機車，而乘公共汽車或腳踏車或其他車輛，甚至
    徒步，亦同樣可達成任務，難謂騎機車為其附隨業務，即難論以業務過失致死罪
    責，被害人此項主張，要無可取。被告於肇事後，犯罪未被有偵查權之公務員或
    機關發覺前，親自打電話向嘉義縣警察局民雄分局報案，並報明肇事人姓名、地
    點，請警方前往現場處理，進而接受裁判，有嘉義縣警察局民雄分局交通事故現
    場處理調查表在卷可稽（相字卷第八頁），應依刑法第六十二條前段之規定減輕
    其刑，並依法先加後減。
三、原審以被告乙○○罪證明確，因予適用刑法第二百七十六條第一項、第六十二條
    前段，道路交通管理處罰條例第八十六條第一項，罰金罰鍰提高標準條例第一條
    前段之規定，並審酌被告因一時疏於注意以致發生本件車禍，造成被害人喪失生
    命，及迄未與被害人家屬達成和解，然曾試行和解，惟被害人家屬所提金額，被
    告認無力負擔，及犯後之態度等一切情狀，量處有期徒刑七月。本院經核原判決
    認事用法俱無不合，量刑亦稱妥適，被告上訴意旨指稱被害人與有過失，請求從
    輕量刑，檢察官上訴意旨，指摘原判決量刑過輕，均非有理由，應予駁回。
四、據上論斷，應依刑事訴訟法第三百六十八條，判決如主文。
本案經檢察官邱克斌到庭執行職務。
中    華    民    國      九十三      年      八      月      十二      日
                                  臺灣高等法院臺南分院刑事第四庭
                                      審判長法官  高    明    發
                                            法官  王    浦    傑
                                            法官  陳    珍    如
右正本證明與原本無異。
不得上訴。
                  法院書記官  陳    淑    貞
中    華    民    國      九十三      年      八      月      十三      日
附錄法條：
刑法第二百七十六條：
因過失致人於死者，處二年以下有期徒刑、拘役或二千元以下罰金。
從事業務之人，因業務上之過失犯前項之罪者，處五年以下有期徒刑或拘役，得併科
三千元以下罰金。
